臺灣高等法院民事裁定　　　　　　
111年度勞抗字第34號
抗  告  人  高懷恩  

相  對  人  行政院農業委員會水產試驗所

法定代理人  陳君如  
訴訟代理人  蔡進良律師
            黃冠中律師
上列當事人間確認僱傭關係存在等事件，對於中華民國111年3月
25日臺灣基隆地方法院111年度勞補字第3號裁定提起抗告，本院
裁定如下：
    主  文
原裁定廢棄。        
    理  由
一、抗告意旨：伊自民國84年6月1日起受雇於相對人，先後擔任
    二副、大副、船長等職務，歷年服務績效優良，並於110年
    擔任相對人所配置水試2號試驗船船長，月薪新臺幣（下同
　　）8萬1325元。嗣相對人於110年12月間提出僱用期間自111
    年1月1日至同年月15日止（合計15日）之「行政院農業委員
    會水產試驗所試驗船船員僱用契約書」（下稱系爭契約），
　　援引行政院農業委員會所屬機關漁業公務船舶船員管理要點
    第34點第1項第2款，命令伊於60歲屆齡退職，至遲於111年1
    月15日生效。但是，相對人自84年起連續、不間斷僱傭伊，
    兩造間實為不定期僱傭關係，伊為50年11月30日生，於111
    年1月15日尚未屆滿65歲，故兩造間僱傭關係自111年1月16
    日起持續存在，直至年滿65歲為止。爰依僱傭法則與薪資請
    求權等，提起原法院111年度勞補字第3號事件（下稱系爭訴
    訟），先位訴請：⑴確認兩造間僱傭關係存在；⑵相對人應自
    111年2月1日起至回復伊職務之前1日止，按月於該月1日前
    ，給付伊8萬1325元，及皆自各該月2日起至清償日止，均按
    週年利率5%計算之利息；⑶相對人應向勞工保險局辦理伊自1
    11年1月16日起之勞工保險；⑷相對人應向中央健康保險局辦
    理伊自111年1月16日起之全民健康保險。並備位聲明
　　：⑴相對人應續聘僱伊自111年1月16日起至同年12月31日止
　　。原裁定竟將系爭訴訟移送臺北高等行政法院，實有違誤。
    爰提起抗告，請求廢棄原裁定等語。
二、按：
　㈠「法院認其無審判權者，應依職權以裁定將訴訟移送至有審
    判權之管轄法院。但其他法律另有規定者，不在此限」、「
　　當事人就法院之審判權有爭執者，法院應先為裁定」，法院
    組織法第7之3條第1、3項定有明文（民事訴訟法第31條之2
    相關規定，配合法院組織法增訂第7條之3，業於110年12月0
    8日刪除）。又按訴訟事件是否屬於普通法院之權限，應以
    原告起訴主張為訴訟標的之法律關係是否私法上之爭執為準
　　，而非以法院調查之結果為斷。倘原告訴請裁判之法律屬私
    法上之爭執，普通法院即有審判權（最高法院106年度台抗
    字第832號裁定意旨參照）。
　㈡再按「公法上法律關係得以契約設定、變更或消滅之。但依
    其性質或法規規定不得締約者，不在此限」、「行政機關對
    於行政處分所依據之事實或法律關係，經依職權調查仍不能
    確定者，為有效達成行政目的，並解決爭執，得與人民和解
　　，締結行政契約，以代替行政處分」、「行政機關與人民締
    結行政契約，互負給付義務者，應符合下列各款之規定︰一
　　、契約中應約定人民給付之特定用途。二、人民之給付有助
    於行政機關執行其職務。三、人民之給付與行政機關之給付
    應相當，並具有正當合理之關聯。行政處分之作成，行政機
    關無裁量權時，代替該行政處分之行政契約所約定之人民給
    付，以依第93條第1項規定得為附款者為限」，行政程序法
    第135條、第136條、第137條第1項第1至3款定有明文。另按
    辨別行政契約，首須契約之一造為代表行政主體之機關，其
    次，凡行政主體與私人締約，其約定內容亦即所謂契約標的
　　，有下列四者之一時，即認定其為行政契約：㈠作為實施公
    法法規之手段者，質言之，因執行公法法規，行政機關本應
    作成行政處分，而以契約代替，㈡約定之內容係行政機關負
    有作成行政處分或其他公權力措施之義務者，㈢約定內容涉
    及人民公法上權益或義務者，㈣約定事項中列有顯然偏袒行
    政機關一方或使其取得較人民一方優勢之地位者。若因給付
    內容屬於「中性」，無從據此判斷契約之屬性時，則應就契
    約整體目的及給付之目的為斷，例如行政機關所負之給付義
    務，目的在執行其法定職權，或人民之提供給付目的在於促
    使他造之行政機關承諾依法作成特定之職務上行為者，均屬
    之（司法院釋字第533號解釋之大法官吳庚協同意見書意旨
    參照）。又按我國通說認為原則上應以「契約標的」為準
　　，若僅依契約標的仍然無法決定其法律性質時，則兼採「契
    約目的」加以衡量。所謂「契約標的」應指契約條款或內容
    所生之權利義務關係，「契約目的」係指個別或特定之行政
    目的而言，亦即應調查該契約所以締結之背後原因或所追求
    之特定目的（最高行政法院108年度上字第1010號判決意旨
    參照）。依上開說明，行政機關與人民所訂立契約，其內容
    具有實現公法法規手段，或代替本應做成行政處分或公權力
    措施，或涉及人民公法權義，或約定內容使行政機關取得優
    勢地位，即為行政契約。若是給付內容為中性，則應參考契
    約整體目的及給付目的而為判斷。
三、經查：
　㈠系爭契約內容為：「行政院農業委員會水產試驗所（以下簡
    稱甲方），茲僱用高懷恩君（民國00年00月00日生）（以下
    簡稱乙方），在甲方所屬試驗船服務，有關甲乙雙方之權利
    義務經協議如左：一、甲方僱用乙方擔任水試二號試驗船船
    長職務、核定薪級為一級、薪點為730點。二、僱用報酬：
    依據行政院核定之『行政院農業委員會所屬漁業公務船舶船
    員薪級薪點表』及『行政院農業委員會所屬漁業公務船舶船員
    薪點折合率表』之規定支給。三、若因任務需要，甲方有權
    調派支援其他試驗船或搭乘民間漁船工作時，仍維持原核定
    之職務及停港月薪資報酬；惟在近海、遠洋執行海上勤務之
    薪點折合率則以支援之試驗船或搭乘之民間漁船之等級為計
    算標準。四、作業及工作地點：甲方所指定之海域及工作地
    點，如無法接受與配合調動將視為不適任該項職務，甲方有
    權不再續聘。五、僱用期間：自民國111年1月1日至111年1
    月15日止。六、其他：甲乙雙方同意依據『行政院農業委員
    會所屬機關漁業公務船舶船員管理要點』及『行政院農業委員
    會水產試驗所試驗船各級船員職掌』規範雙方之權利義務。
    」（見原審卷第105頁）。綜觀全文，抗告人提供勞務（從
    事船長工作），相對人則支付報酬，並得對抗告人指揮監督
    與考核；但是，契約並不涉及相對人對抗告人實施何種公法
    法規之效果，也不涉及行政處分或公權力措施之代替性
　　，復與抗告人公法權義無關，且相對人並未因契約而取得優
    勢地位，是系爭契約本質上應屬僱傭契約。參酌相對人自84
    年6月1日至111年1月15日均為抗告人投保勞保（見本院卷第
    231-232頁勞工保險異動查詢），益證兩造持續僱傭關係多
    年。
　㈡至於系爭契約第6條固然約定甲乙雙方同意依據「行政院農業
    委員會所屬機關漁業公務船舶船員管理要點」及「行政院農
    業委員會水產試驗所試驗船各級船員職掌」規範雙方之權利
    義務。但是，上開「行政院農業委員會所屬機關漁業公務船
    舶船員管理要點」係規定漁業公務船舶船員之進用、待遇福
    利、服勤請假、義務與責任、考核獎懲、退職撫慰等項（見
    本院卷第115-117頁），並未規範兩造間任何公法權義
　　。又「行政院農業委員會水產試驗所試驗船各級船員職掌」
　　，僅係針對總船長至三管輪等各級幹部以及漁航員與輪機員
    等基層工作人員，關於任職試驗船期間之位階、指揮監督等
    關係（見同卷第129-134頁），仍未涉及兩造間公法權義。
    是相對人據此主張系爭契約為行政契約性質（見本院卷第57
    -58頁），尚嫌不足。
　㈢再者，新建300噸級多用途漁業試驗船計畫書(核定本)固然記
    載：「㈢預期績效指標及評估基準：新建試驗船建造完成後
    ，相關試驗研究之預期績效指標及評估基準為：⒈強化我國
    週邊海域漁場環境之監測分析漁場環境監測調查工作，因多
    功能試驗船之加入而更為周延深入，進而精確掌握我國週邊
    海域漁場變動之特性。同時將可建立台灣週邊海域漁場環境
    基礎生產力與漁獲之資料庫。⒉執行漁場重整及再造…⒊未利
    用資源之調查開發…⒋建立完整之海洋生物資訊…⒌維護經濟海
    域重疊區主權…」（見原審卷第295、309-311頁) 。可知相
    對人所配置水試2號試驗船係以執行「漁業（水產
　　）資源之研究開發」、「我國週邊漁場環境監測控管，並藉
    以建立完整之漁業海洋資訊」、「確保（維護）我國經濟海
    域之漁業權益」等海洋性公眾效益及主權事務為其工作目標
　　。試驗船全體人員（含船長）為相對人執行前開任務之協助
    人員，但是並非試驗船工作目標之對象。前開計畫書既未在
    兩造間形成公法關係，故系爭契約並無行政契約效力。
　㈣是以，抗告人依僱傭法則與薪資請求權等，於系爭訴訟先位
    訴請：⑴確認兩造間僱傭關係存在；⑵相對人應自111年2月1
    日起至回復抗告人職務之前1日止，按月於該月1日前，給付
    抗告人8萬1325元，及皆自各該月2日起至清償日止，均按週
    年利率5%計算之利息；⑶相對人應向勞工保險局辦理抗告人
    自111年1月16日起之勞工保險；⑷相對人應向中央健康保險
    局辦理抗告人自111年1月16日起之全民健康保險。並備位聲
    明：⑴相對人應續聘僱抗告人自111年1月16日起至同年12月3
    1日止（見原審卷第9、23-27頁），核屬私法爭訟，應由普
    通法院審理。
四、從而，原裁定將系爭訴訟移送臺北高等行政法院，自有未洽
　　；抗告意旨指摘原裁定不當，聲明廢棄，為有理由，應由本
    院將原裁定廢棄，爰裁定如主文。
中　　華　　民　　國　　111 　年　　6 　　月　　30　　日
                    勞動法庭
                        審判長法  官  李慈惠
                              法  官  謝永昌
                              法  官  吳燁山
正本係照原本作成。
本裁定除以適用法規顯有錯誤為理由外，不得再抗告。如提起再
抗告，應於收受送達後10日內委任律師為代理人向本院提出再抗
告狀。並繳納再抗告費新臺幣１千元。
中　　華　　民　　國　　111 　年　　6 　　月　　30　　日
　　　　　　　　　　　　　    書記官  莊雅萍